臺灣高等法院民事判決
110年度重上字第557號
上  訴  人  興松有限公司

法定代理人  林志郎  
上  訴  人  旭耀資產管理有限公司

法定代理人  林益如  
共      同
訴訟代理人  陳孟嬋律師
共      同
複  代理人  吳家安律師
被  上訴人  王耀彬  
訴訟代理人  吳玲華律師
            鄧敏雄律師
上列當事人間確認債權存在等事件，上訴人對於中華民國110年4
月27日臺灣新北地方法院109年度重訴字第312號第一審判決提起
上訴，本院於111年9月13日言詞辯論終結，判決如下：
    主      文
上訴駁回。
第二審訴訟費用由上訴人負擔。
    事實及理由
壹、程序方面：
　　按當事人對於第一審判決不服之程度，至第二審言詞辯論終
    局時為止，得擴張或變更之。又當事人於本案經終結判決後
    ，對不利其部分提起上訴，於上級審減縮上訴聲明，實質上
    與撤回減縮部分之上訴無異（最高法院107年度台聲字第544
    號裁定參照）。查本件上訴人於民國110年5月24日提起上訴
    時聲明：㈠原判決主文關於「確認被告興松有限公司（下稱
    興松公司）對於被告交通部高速公路局（下稱高公局）如附
    表所示之債權存在」及「確認興松公司於107年9月4日將其
    對於高公局如附表所示之債權讓與被告旭耀資產管理有限公
    司（下稱旭耀公司）之債權讓與行為無效」部分廢棄；㈡上
    開廢棄部分，原告第一審之訴應予駁回（見本院卷一第23頁
    ）。嗣於110年7月1日變更上訴聲明為：㈠原判決主文關於「
    確認興松公司於107年9月4日將其對於高公局如附表所示之
    債權讓與旭耀公司之債權讓與行為無效」部分廢棄；㈡第一
    項廢棄部分，原告第一審之訴應予駁回（見本院卷一第31至
    32頁），合於前開規定，應予准許，減縮部分（即確認興松
    公司對於高公局如原審附表所示之債權存在）已生撤回上訴
    之效力（減縮上訴聲明部分及原審判決被上訴人敗訴部分未
    據其提起上訴部分，均已告確定，非本院審理範圍，不予贅
    述）。
貳、實體方面：
一、被上訴人主張：
　㈠興松公司積欠訴外人王良雄新臺幣（下同）2億3,940萬3,112
    元及利息與違約金、1億1,056萬7,472元及利息，王良雄於1
    04年11月9日死亡，被上訴人為王良雄之繼承人並繼承前開
    王良雄對興松公司之債權。
　㈡興松公司曾與訴外人泉安營造事業有限公司（下稱泉安公司
    ）以「短期結合」之方式，共同承攬高公局發包之「北宜高
    速公路第二標石碇至彭山段工程」（下稱系爭工程），並訂
    有工程合約（下稱系爭契約），興松公司因系爭工程，經中
    華民國仲裁協會（下稱仲裁協會）於107年8月28日以95仲聲
    孝字第91號仲裁判斷（下稱系爭仲裁判斷）興松公司對高公
    局有5億8,569萬888元之債權（下稱系爭仲裁債權）。興松
    公司於107年9月4日將系爭仲裁債權讓與旭耀公司（下稱系
    爭債權讓與行為），惟依興松公司與高公局就系爭工程簽訂
    「交通部國道新建工程局國內廠商短期結合契約書要點」（
    下稱系爭要點）第10點，興松公司不得將系爭工程所生之權
    利義務移轉予第三人，且旭耀公司之法定代理人林益如為興
    松公司之法定代理人林志郎之女，旭耀公司實際亦為林志郎
    所掌控，是旭耀公司非善意之第三人，系爭債權讓與行為應
    屬無效。且系爭債權讓與行為，係為規避被上訴人對興松公
    司強制執行所為之通謀虛偽意思表示，亦屬無效。
　㈢倘認系爭債權讓與行為有效，然系爭債權讓與行為乃無對價
    關係之無償行為，而興松公司於轉讓系爭仲裁債權後，已無
    資力清償對被上訴人之債務，爰依民法第244條第1項之規定
    聲請撤銷系爭債權讓與行為。退步言，縱認系爭債權讓與行
    為為有償行為，然興松公司、旭耀公司實際負責人均為林志
    郎，被上訴人與旭耀公司間另有分配表異議之訴進行中，上
    訴人明知其為興松公司之債權人，自可得知系爭債權讓與行
    為將剝奪其獲償權益，被上訴人亦得依民法第244條第2項之
    規定聲請撤銷系爭債權讓與行為。於原審先位聲明：確認興
    松公司於107年9月4日之系爭債權讓與行為無效，並備位聲
    明：興松公司與旭耀公司間之系爭債權讓與行為應予撤銷。
二、上訴人則以：興松公司與高公局之系爭契約關係已於89年9
    月22日終止，系爭要點既係對於共同投標人所為之內部規範
    ，目的無非在於使各共同投標人不致因相互間轉讓，使政府
    採購透過招標程序之選商失其意義，確保興松公司與泉安公
    司互負履約保證責任及聯合承攬功能，是於系爭契約終止後
    ，高公局與興松公司間無一般契約條款之權利義務存在，已
    無需確保聯合承攬功能，興松公司自不受系爭要點所拘束。
    另系爭仲裁債權非不得轉讓之債權，旭耀公司就系爭要點第
    10點之約定亦無從知悉，該約定自不得對抗善意之旭耀公司
    。又系爭債權讓與行為經由公證人謝永誌認證下所為，興松
    公司、旭耀公司確已達成合意，並非通謀虛偽意思表示，且
    林益如乃自行經營旭耀公司，不得僅因其為林志郎之女，即
    認債權讓與行為係為迴避強制執行。旭耀公司受讓系爭仲裁
    債權時，亦不知其行為損害被上訴人之權利；興松公司現仍
    正常營運，並無陷於無資力或與被上訴人債權相差懸殊難以
    清償之情事，被上訴人依民法第244條第1項、第2項規定，
    請求撤銷系爭債權讓與行為，自無理由等語，資為抗辯。
三、除確定部分外，原審判決上訴人全部敗訴，上訴人不服提起
    上訴，並上訴聲明：㈠原判決主文第二項部分廢棄；㈡上開廢
    棄部分，被上訴人在第一審之訴駁回。被上訴人答辯聲明：
    上訴駁回。
四、兩造不爭執事項（見本院卷二第140、36頁）：
　㈠被上訴人為王良雄之繼承人。
　㈡興松公司與泉安公司曾以短期結合之方式，共同承攬高公局
    系爭工程。高工局於89年9月19日以國工局89處三字第20770
    號函依據一般規範第8.10(3)規定，於89年9月22日接管系爭
    工程並進入工地。
　㈢興松公司於95年11月16日提付仲裁，案經仲裁協會於107年8
    月28日以系爭仲裁判斷認定：高工局應給付興松公司5億8,5
    69萬888元，暨其中3億2,017萬4,459元自95年7月1日起；其
    中2億4,196萬8,049元自97年11月27日起，均至清償之日止
    ，按週年利率百分之五計算之利息（見原審卷一第113至117
    頁）。
　㈣興松公司於系爭仲裁判斷後，於107年9月4日經公證將系爭仲
    裁債權讓與旭耀公司，旭耀公司於同日發函通知高公局系爭
    仲裁債權讓與之事實（見原審卷一第273至276頁）。
　㈤高工局於107年9月28日就系爭仲裁判斷提起撤銷仲裁判斷之
    訴，經臺灣臺北地方法院以107年度仲訴字第11號駁回高公
    局之訴，高公局上訴，現由本院108年度重上字第891號事件
    審理中。
　㈥系爭仲裁債權業經原審判決認定存在，因高公局未提出上訴
    而確定。
五、本件應審究者為㈠系爭債權讓與行為是否有效？㈡若為有效，
    則被上訴人請求撤銷系爭債權讓與行為，有無理由？茲分別
    論述如下：
　㈠興松公司與高公局間有系爭仲裁債權不得讓與之約定：
　⒈按解釋契約，固須探求當事人立約時之真意，不能拘泥於契
    約之文字，但契約文字業已表示當事人真意，無須別事探求
    者，即不得反捨契約文字更為曲解。次按債權人得將債權讓
    與於第三人，但依當事人之特約，不得讓與者，不在此限。
    前項第2款不得讓與之特約，不得以之對抗善意第三人，民
    法第294條第1項第2款、第2項分別定有明文。又債權依當事
    人之特約不得讓與者，倘受讓人知此特約，並未經債務人同
    意而仍為讓與，依民法第294條第1項第2款規定，其讓與無
    效（最高法院86年度台上字第2371號判決意旨參照）。
　⒉系爭要點第11點約定：「本短期結合契約書要點應經投標廠
    商負責人簽章，本要點並於決標後列為合約文件之一。」等
    語（見原審卷一第268頁），堪認系爭要點為系爭契約之一
    部分。又系爭要點第10點約定：「短期結合契約書應載明投
    標文件經國工局（按即高公局）收悉後，不論本工程決標與
    否，在未經國工局書面同意前，其短期結合之各成員不得退
    出，其於得標後亦不得互相轉讓其因得標依工程合約所發生
    之權利或義務，或將其權利或義務轉讓與第三者甚或退出短
    期結合。」等語（見原審卷一第268頁），細繹該條文字後
    段，明訂未經高公局書面同意前，短期結合之各成員（即興
    松公司、泉安公司）於得標後，除不得退出短期結合或互相
    轉讓其因得標依工程合約所發生之權利或義務，亦不得將因
    工程合約所生權利或義務轉讓與第三者，足見系爭要點已明
    文禁止興松公司將系爭契約所生之權利或義務為全部或部分
    之轉讓，而系爭仲裁債權乃興松公司因系爭工程得向高公局
    請求之承攬報酬，既係基於系爭契約所生之請求權，自應解
    為不得轉讓，始符合契約之真意。從而，堪認興松公司與高
    公局於簽訂契約時，雙方已特約約定興松公司因系爭契約所
    生之一切債權（如系爭仲裁債權）均不得讓與第三人。
　⒊上訴人雖主張系爭要點第10點係為避免依照政府採購法之選
    商失其意義，並確保各廠商互負履約之連帶責任，興松公司
    與高公局間之系爭契約既已於89年9月22日終止，自不受系
    爭要點第10點之拘束云云。然契約終止之效力，係使契約關
    係向將來消滅，非謂契約原有之約定如本件所涉禁止債權讓
    與等規定，均因契約終止而失其效力，此乃法律當然之理，
    而遍觀系爭要點全文並未有契約終止後，即不受禁止債權讓
    與拘束之約定，故該約定自不因系爭契約是否已終止，而有
    不同之解釋，換言之，系爭要點關於不得讓與工程款債權之
    特約，不因契約終止而失其效力。又此禁止讓與之特約，既
    為避免高公局選商失其意義，並確保廠商之責任，即寓有避
    免權利義務關係複雜化之意，各該契約目的尚不因終止而全
    然不存在，則上訴人主張系爭契約終止後，興松公司就終止
    前已發生之系爭仲裁債權即不受該條之限制云云，難認與契
    約客觀文義相合，洵無可採。
　㈡旭耀公司並非善意第三人：
　　被上訴人主張系爭要點第10點關於禁止工程款債權讓與之約
    定，為旭耀公司所明知，旭耀公司非善意第三人等語，雖為
    上訴人所否認，惟查，興松公司之法定代理人林志郎與旭耀
    公司之法定代理人林益如為父女關係，此為上訴人所不爭，
    又參酌興松公司於本院105年度重上字第23號事件（下稱另
    案）中，於105年12月1日以書狀陳稱：「原判決認定旭耀、
    興松兩家公司實際上都是林志郎在掌控，乃屬欲加之罪，何
    患無辭，實在太抬舉林志郎了！操控要有錢、有勢才能操控
    ，『林志郎只是貢獻老力，協助林益如經營旭耀』，林志郎若
    有能力，何須積欠鉅額房屋稅、地價稅、就業安定費、勞健
    保…」等語（見原審卷一第195頁），自承林志郎有參與旭耀
    公司之經營事務，堪認興松公司、旭耀公司間彼此關係密切
    ；參酌旭耀公司、興松公司與高公局於另案中同為當事人，
    且興松公司在該案中爭執高公局違法終止系爭契約（見原審
    卷一第193頁），堪認旭耀公司於另案發生後之107年9月7日
    受讓系爭仲裁債權時對於系爭契約知之甚詳；再衡以系爭仲
    裁債權金額高達5億8,569萬888元，金額甚鉅，該債權是否
    有不得讓與之約定，殊難認受讓人未先予查明此重大事項，
    且旭耀公司身為專業之資產管理公司，衡諸社會經驗法則，
    就所受讓之債權有無不得讓與特約，當必知之，而系爭要點
    全文僅11條，所使用之文字非艱澀難懂（見原審卷一第268
    頁），綜此，旭耀公司就此禁止轉讓特約之重要約定，實難
    諉為不知，其就此約定既明知或可得而知，自非屬善意之第
    三人，依首揭說明，應受興松公司與高公局間系爭工程款債
    權不得讓與特約之限制。而高公局亦主張興松公司未經其同
    意將系爭仲裁債權讓與旭耀公司之行為無效等語（見原審卷
    一第260頁），故興松公司所為系爭債權讓與行為應為無效
    無訛。
　㈢承上，興松公司、旭耀公司之系爭債權讓與行為既因違反系
    爭要點第10點規定而無效，自毋庸再就興松公司、旭耀公司
    該債權讓與行為是否屬通謀虛偽意思表示而無效、被上訴人
    備位主張依民法第244條第1項、第2項規定請求撤銷系爭債
    權讓與行為之部分予以審酌，併此敘明。
六、綜上所述，系爭要點既有系爭工程之債權限制讓與之特約，
    而系爭仲裁債權核屬系爭工程所生之債權，旭耀公司非民法
    第294條所指善意第三人，且高公局亦不同意債權讓與之事
    ，則被上訴人主張上訴人間之系爭債權讓與行為無效，應屬
    可取。從而，原審為上訴人此部分之敗訴判決，核無違誤。
    上訴意旨指摘原判決不當，求予廢棄改判，為無理由，應予
    駁回。
七、本件為判決基礎之事證已臻明確，本院經逐一審酌兩造歷審
    所提其餘攻擊、防禦方法及援用之證據，均認與前開論斷結
    果無礙，爰不再逐一論述，附此敘明。
八、據上論結，本件上訴為無理由，依民事訴訟法第449條第1項
    、第78條，判決如主文。
中　　華　　民　　國　　111 　年　　10　　月　　11　　日
                  民事第十四庭 
                      審判長法  官  周群翔
                            法  官  黃珮禎   
                            法  官  陳雯珊
正本係照原本作成。
如不服本判決，應於收受送達後20日內向本院提出上訴書狀，其
未表明上訴理由者，應於提出上訴後20日內向本院補提理由書狀
（均須按他造當事人之人數附繕本）上訴時應提出委任律師或具
有律師資格之人之委任狀；委任有律師資格者，另應附具律師資
格證書及釋明委任人與受任人有民事訴訟法第466 條之1第1項但
書或第2項所定關係之釋明文書影本。如委任律師提起上訴者，
應一併繳納上訴審裁判費。
中　　華　　民　　國　　111 　年　　10　　月　　12　　日

  　　　　　　　　　　　　　書記官  陳亭如